# Apéndice II: Transformaciones {-}

```{r, echo=FALSE, message=FALSE, warning=FALSE}
library(tidyverse)
library(tsibbledata)
library(MASS)
library(ggrepel)
library(ggpmisc)
library(patchwork)

theme_set(theme_minimal())
```


En ocasiones es conveniente transformar los datos para el análisis, el 
objetivo de transformar es simplificar la interpretación y el análisis al 
eliminar fuentes de variación conocidas, cuando simplificamos los patrones 
en los datos suele ser más fácil modelar y predecir.

<!-- The purpose of these adjustments and transformations is to simplify the patterns in the historical data by removing known sources of variation, or by making the pattern more consistent across the whole data set. Simpler patterns are usually easier to model and lead to more accurate forecasts. -->


Algunos ejemplos donde eliminamos efectos conocidos:

1. Cuando analizamos el precio de venta de las casas podemos eliminar la variación 
debida al tamaño de las casas al pasar de precio de venta a precio de venta por metro cuadrado. 
De manera similar al analizar las propinas puede convenir considerar la propina 
como porcentaje de la cuenta.

2. En series de tiempo cuando los datos están relacionados con el tamaño de la 
población podemos ajustar a mediciones per capita (por ejemplo en series de tiempo PIB). También es común ajustar por inflación, o poner cantidades monetarias en valor presente.

```{r, fig.height=3, fig.width=6, warning=FALSE}
dat <- global_economy |> 
  filter(Code == "MEX" | Code == "ARG" | Code == "BRA")

pib <- ggplot(dat, aes(x = Year, y = GDP / 1e6, color = Code)) +
  geom_line() +
  labs(color  = "")

pib_pc <- ggplot(dat, aes(x = Year, y = GDP / Population, color = Code)) +
  geom_line() +
  labs(color  = "")

pib / pib_pc
```


Adicionalmente podemos recurrir a otras transformaciones matemáticas (e.g. 
logaritmo o raíz cuadrada) que simplifiquen
el patrón en los datos y la interpretación.

Comenzamos con una serie de tiempo del número de [pasajeros de avión](https://www.kaggle.com/datasets/ashfakyeafi/air-passenger-data-for-time-series-analysis) entre 1949 y 1960. Cuando los datos muestran variación que se incrementa con
el valor de los datos, como en este ejemplo, suele ser apropiado hacer una transformación
para simplificar el patrón, 
Una familia de transformaciones es la de [transformaciones Box-Cox](https://en.wikipedia.org/wiki/Power_transform#Box%E2%80%93Cox_transformation)
que incluye logaritmo y potencias.

En este ejemplo notemos que al aplicar el logaritmo la variación estacional
a lo largo de toda la serie es de tamaño similar, resultando en un patrón más 
sencillo de describir: 

```{r, message=FALSE}
dat <- read_csv("data/AirPassengers.csv") |> 
  mutate(year_month = ym(Month))
p1 <- ggplot(dat, aes(x = year_month, y = `#Passengers`)) +
  geom_path()

p2 <- ggplot(dat, aes(x = year_month, y = log(`#Passengers`))) +
  geom_path()

p1 / p2
```

Ahora veamos los datos *Animals* con información de peso corporal promedio y peso cerebral
promedio para 28 especies. Buscamos entender la relación entre estas dos
variables, e inspeccionar que especies se desvían (residuales) del esperado. 
Comenzamos con un diagrama de dispersión usando las unidades originales

```{r, warning=FALSE, fig.height=5}
animals_tbl <- as_tibble(Animals, rownames = "animal")

p1 <- ggplot(animals_tbl, aes(x = body, y = brain, label = animal)) +
  geom_point() + 
  labs(subtitle = "Unidades originales")

p2 <- ggplot(animals_tbl, aes(x = body, y = brain, label = animal)) +
  geom_point() + xlim(0, 500) + ylim(0, 1500) +
  geom_text_repel() + 
  labs(subtitle = "Unidades originales, eliminando 'grandes'")

(p1 + p2)
```

Incluso cuando nos limitamos a especies de menos de 500 kg de masa corporal, la 
relación no es fácil de descrubir.En la suguiente gráfica hacemos la transformación 
logaritmo y obtenemos una gráfica más fácil de 
leer, además los datos se modelarán con más facilidad.

```{r, warning=FALSE}
p3 <- ggplot(animals_tbl, aes(x = log(body), y = log(brain), label = animal)) +
  geom_smooth(method = "lm", se = FALSE, color = "red") +
  geom_point() + 
  geom_text_repel()  + 
  stat_poly_eq(use_label(c("eq"))) 

p3
```

La transformación logaritmo tiene además ventajas en interpretación, para diferencias
chicas en escala log, las diferencias corresponden a diferencias porcentuales
en la escala original, por ejempo consideremos la diferencia entre el peso en escala
log de humano y borrego: 4.13 - 4.02 = 0.11. 
Confirmamos que el humano es aproximadamente 11% más pesado que el borrego en la 
escala original: 62/55.5 - 1 = 0.12

Esta interpretación es además mas narural para algunos conjuntos de datos donde es más
natural considerar efectos multiplicativos. Notemos que en los pesos cerebrales 1 y 1.9 
(hamster y rata), la cantidad importante es que la rata tiene un cerebro con un 
peso casi del doble que el hamster, las dos especies varían mucho más que un 
mono y un cerdo cuyos pesos cerebrales difieren en aproximadamente la misma 
cantidad (179 y 180) pero donde el cerebro del cerdo es menos de 1% mas pesado. 
En escala log, diferencias iguales equivalen a factores multiplicativos iguales.


<!-- Logarithms are useful because they are interpretable: changes in a log value are relative (or percentage) changes on the original scale. So if log base 10 is used, then an increase of 1 on the log scale corresponds to a multiplication of 10 on the original scale. Robert Hyndman-->

```{r}
animals_tbl <- animals_tbl |>  
  mutate(log_body = log(body), 
         log_brain = log(brain)) 

animals_tbl |> 
  filter(animal == "Human" | animal == "Sheep") |> 
  arrange(body) |> 
  gt::gt() |> 
  gt::fmt_number()
  
```


```{r, eval=FALSE, include=FALSE, echo=FALSE}
fit <- lm(log_brain ~ log_body, data = animals_tbl)
animals_tbl |>  
  mutate(log_body = log(body), 
         log_brain = log(brain), 
         log_brain_pred = fitted(fit)) |> 
  arrange(body)
```



Y podemos usarlo también para interpretar la recta de referencia $y = 2.55 + 0.5 x$, 
para cambios chicos:
*Un incremento de 10% en masa total corresponde en un incremento de 5% en masa cerebral.*

El coeficiente de la regresión log-log, en nuestro ejemplo 0.5, es la [elasticidad](https://en.wikipedia.org/wiki/Elasticity_(economics)) y es un concepto
común en economía.

**Justificación**

Para entender la interpretación como cambio porcentual recordemos primero 
que la representación con series de Taylor de la función exponencial es:


$$e^x = \sum_{n=0}^\infty \frac{x^n}{n!}$$

Más aún podemos tener una aproximación usando [polinomios de Taylor](https://en.wikipedia.org/wiki/Taylor%27s_theorem), en el caso de la 
exponencial el $k$-ésimo polinomio de Taylor está dado por:

$$e^\delta \approx 1 + \delta + \frac{1}{2!}\delta^2 + \dots +  \frac{1}{k!}\delta^k$$

y si $\delta$ es chica (digamos menor a 0.15), entonces la aproximación de primer grado es
razonable y tenemos:

$$Ae^{\delta} \approx A(1+\delta)$$

```{r, fig.height=4, fig.width=4.5}
dat <- tibble(delta = seq(0, 1, 0.01), exp_delta = exp(delta), uno_mas_delta = 1 + delta)

ggplot(dat, aes(x = uno_mas_delta, y = exp_delta)) +
  geom_line() +
  geom_abline(color = "red") +
  annotate("text", x = 1.50, y = 1.18, label = "y = x", color = "red", size = 6)
```




